臺灣臺北地方法院民事判決　　　　　　 95年度訴字第10182號
原　　　告　甲○○○
訴訟代理人　張靜怡　　律師
複代理人　　賴宏宗　　律師
　　　　　　陳學驊　　律師
　　　　　　蔡雅蓯　　律師
被　　　告　珠江營造工程股份有限公司
法定代理人　乙○○
訴訟代理人　何兆龍　　律師
　　　　　　梁育純　　律師
當事人間請求損害賠償事件，本院於中華民國96年3月21日言詞
辯論終結，判決如下：
    主      文
原告之訴及假執行之聲請均駁回。
訴訟費用由原告負擔。
    事實及理由
一、原告起訴主張：
    (一)被告珠江營造工程股份有限公司於民國82年1月15日向臺
      灣省交通處基隆港務局（以下簡稱基隆港務局）標得淡水
      國內商港北防波堤砂石碼頭北臨時護岸工程（以下簡稱淡
      水商港工程）後，竟自82年3月1日起至85年1月6日止，未
      經原告甲○○○許可，在原告所有座落臺北縣八里鄉○○
      里○段○○段75、75-1、85、86、87、149、150、150-1
      、159、160、162-3地號及同段廈竹圍子小段18地號等12
      筆土地（以下簡稱系爭土地）上，如臺灣高等法院93年度
      重上更(一)字第32號判決書附圖所示Ａ區堆放級配、Ｂ區○
      ○道路及堆放消波塊、Ｃ區堆置方塊、Ｄ區鋪設柏油開闢
　    道路、堆放貨櫃、供製造消波塊及折鐵筋之用、Ｅ區堆放
      消波塊及貨櫃，占用面積共計7,586平方公尺即2,294.76
      坪，均屬無權占有，應負損害賠償責任，並返還不當得利
      ，業經上開法院判決確定。
    (二)原告前開請求返還不當得利，歷來法院均以「其得請求返
      還之範圍，應以對方所受之利益為度」來計算被告應給付
      原告之金額，並未審酌被告確實有使用原告土地之事實，
      及若使用土地應有回復原狀義務之損害賠償責任，且上開
      臺灣高等法院93年度重上更(一)字第32號判決，確定被告應
      給付相當於租金之損害金計4,373,031元，既言相當於租
      金之損害，則被告亦應有相當於賃關係終止後，回復原狀
      之義務，並負擔回復原狀之費用，爰依民法第184條第1項
      前段、第213條之規定，請求被告回復原狀之必要費用。
    (三)上開臺灣高等法院93年度重上更(一)字第32號事件，原告請
      求權為不當得利，本件係依民法第184條及第213條規定，
      請求被告給付侵權行為損害賠償之回復原狀費用，請求權
      基礎不同，並非重複起訴。再本件被告有侵權行為原告之
      損害範圍，係由上開判決所確定，故侵權行為之請求權時
      效，應自上開法院95年1月17日判決之日起算，且被告之
      侵權行為事實，非於其無權占有之時即業已完成，被告為
      進行相關工程，占用原告土地為工程基地，原告之侵權行
      為請求權時效之起算點，應係被告結束其侵權行為狀態時
      ，否則原告如何知悉被告所造成損害之範圍，如何主張權
      利，被告現今於原告之土地上，仍遺留有鋼筋、防波塊等
      廢棄物，至今仍未為清除，其侵權行為狀態仍繼續中。又
      淡水商港工程並非施作在原告之土地上，被告為使用原告
      之土地在原告之土地上施作柏油開闢道路等之面積及使用
      狀況，業經上開判決確定，與公共工程無關，不論原告此
      等被侵害之土地，將來係何用途，被告均須負回復原狀之
      義務。
    並聲明：(一)被告應給付原告500萬元及自起訴狀繕本送達翌
    日起至清償日止，按年息百分之五計算之利息；(二)願供擔保
    請准宣告假執行。
二、被告則辯以：
    (一)有關被告因承攬淡水商港工程，而通行於原告之土地，原
      告為確保權益假扣押被告所有之船舶，被告為免影響公司
      營運，提供700萬元反擔保金，事後原告就所欲保全之權
      利，提起訴訟，經法院判決確定，原告於判決確定前即聲
      請假執行，執行完畢，有關因被告施工而通行於原告土地
      所涉之民事糾紛既已判決確定，原告復就同一事件提起本
      件損害賠償之訴，顯有違重複起訴禁止原則。
    (二)原告之土地原作其兄長洪耀堂經營八里海水浴場之用，但
      因臺北商港工程之施作完工後，附近所有沙灘已全數填平
      ，原告明知在工程完成後，不可能再經營海水浴場，因此
      原告主張被告於使用土地後未回復原狀云云，顯屬無理，
      蓋原告之土地無法回復原狀，乃公共工程施作之結果，與
      被告無關，又原告請求被告應給付500萬元回復土地之必
      要費用，並未敘明該金額計算之依據，自難認其請求有理
      由。
    (三)依兩造間前請求返還不當得利事件之判決 (鈞院85年度重
      訴字第1628號)可知，被告通行原告土地之時間為：Ａ、
      Ｂ、Ｃ區自82年3月至85年1月6日，Ｄ區為83年8月24日至
      84年5月、84年8月2日至84年9月14日、84年9月27日至84
      年12月，Ｅ區為84年1月至84年12月，原告亦曾於該案具
      狀向臺灣高等法院民事庭陳報被告通行於系爭土地之時間
      為Ａ、Ｂ、Ｃ區為82年3月1日至85年1月6日，Ｄ區為83年
      8 月24日至84年5月31日、84年8月2日至84年9月14日、84
      年9月27日至84年12月31日，Ｅ區為84年1月1日至84年12
      月31日，因此，縱自被告最後通行之85年1月6日起算，原
      告遲至95年9月15日始提起本件訴訟，早已罹於時效。又
      本件原告請求權時效之起算日，應於原告知悉其損害與被
      告之時起算，原告雖稱本件確認被告有侵權行為及原告損
      害之範圍者，係於95年1月間始判決確定，惟原告確實於
      85年1月6日以前即已知悉所述之事實，則其請求權時效應
      自知悉時起算，不因事後該事件所涉其他糾紛於何時判決
      確定而影響。
    並聲明：(一)原告之訴駁回；(二)如受不利判決，願供擔保請准
    宣告免為假執行。
三、經查，本件原告請求被告應賠償侵害其土地之回復原狀費用
    500萬元，被告則以前揭情詞置辯，經本院協商兩造整理爭
    點，本件兩造之爭點為：(一)本件是否重複起訴？(二)原告請求
    權時效是否消滅？(三)原告損害額如何算？（見本院卷第95頁
    ）茲判斷如下：
    (一)按除別有規定外，確定之終局判決就經裁判之訴訟標的，
      有既判力，民事訴訟法第400條第1項定有明文。所謂既判
      力，即為訴訟標的之法律關係，於確定之終局判決中經裁
      判者，當事人就該法律關係不得更行起訴，亦不得於新訴
      用作攻擊或防禦方法，而為與確定判決意旨相反之主張之
      效力，又稱一事不再理原則。又此之一事不再理原則，乃
      指同一事件，必同一當事人就同一法律關係而為同一之請
      求，若此三者有一不同，即不得謂為同一事件，自不受確
      定判決之拘束（最高法院19年上字第278號判例意旨參照
      ）。
    (二)被告辯稱本件與原告前向其請求之臺灣高等法院93年度重
      上更(一)字第32號民事確定判決為同一事件，原告於本件重
      複起訴云云。惟查，原告確曾以被告施作淡水商港工程，
      主張被告無權使用系爭土地，致其受有相當於租金之損害
      ，被告則受有相當於租金之不當得利，依侵權法律關係及
      不當得利法律關係，請求被告給付相當於租金損害，經上
      開民事判決確定，有該案判決書在卷可稽（本院卷第33至
      39頁)，原告雖主張其於上開事件，未主張侵權行為法律
      關係云云，惟觀諸該判決書事實及理由三即上訴人起訴主
      張部分，明確表示「爰依不當得利及侵權行法之法律關係
      」為請求（本院卷第34頁)，足見原告上開主張，並不可
      採。但觀諸上開判決書，與本件當事人雖屬同一，訴訟標
      的法律關係即侵權行為法律關係，亦屬相同，然其請求則
      有不同，上開案件係請求被告賠償其所受相當於租金之損
      害，而本案則請求被告回復原狀之費用，兩者雖本於同一
      侵權行為法律關係，但請求範圍不同，按諸前揭(一)之說明
      ，本件與上開臺灣高等法院93年度重上更(一)字第32號民事
      確定判決，非屬同一事件，不為該案判決既判力所及，並
      無違反一事不再理原則，被告辯稱原告本件重複起訴云云
      ，並非足採。
    (三)再按因侵權行為所生之損害賠償請求權，自請求權人知有
　　　損害及賠償義務人時起，二年間不行使而消滅，自有侵權
　　　行為時起，逾十年者亦同，民法第197條第1項定有明文；
      又消滅時效，自請求權可行使時起算，以不行為為目的之
　　　請求權，自為行為時起算，民法第128條亦定有明文。而
　　　民法第197條所謂知有損害，即知悉受有何項損害而言，
　　　至對於損害額則無認識之必要，故以後損害額變更而於請
　　　求權消滅時效之進行並無影響（最高法院49年台上字第
  　　2652號判例意旨參照），又此主觀「知」的條件，如加害
　    行為，致其侵害狀態繼續延續者，應以不法侵害之行為終
      了時起算其時效。
    (四)本件被告辯稱原告之侵權行為損害賠償請求權，已罹消滅
      時效等語，固為原告所否認，並主張其侵權行為損害賠償
      請求權時效，應自臺灣高等法院93年度重上更(一)字第32號
      判決之日即95年1月17日起算云云。惟查，原告於上開事
      件審理中之93年11月2日曾具狀陳明：「一、本件兩造已
      協議就被上訴人占有系爭土地之面積與時間，同意依　鈞
      院前審所認定之結果，合先敘明。二、經查，　鈞院前審
      認定占有時間之部分，就Ａ區、Ｂ區及Ｃ區，認定之占有
      時間（詳　鈞院前審判決之附表）僅載明自民國（下同）
      八十二年三月至八十五年一月六日止，實則，被上訴人就
      前開Ａ區、Ｂ區及Ｃ區之占有期間應自八十二年三月一日
      起至八十五年一月六日止，請　鈞院鑒核。三、再就Ｄ區
      之占有期間，　鈞院前審認定為八十三年八月二十四日至
      八十四年五月、八十四年八月二日至八十四年九月十四日
      及八十四年九月二十七日至八十四年十二月。惟查，前開
      所述之占有期間應為八十三年八月二十四日至八十四年五
      月三十一日止、八十四年八月二日至八十四年九月十四日
      止及八十四年九月二十七日至八十四年十二月三十一日止
      。四、另就Ｅ區之占有期間，雖僅載明自八十四年一月至
      八十四年十二月，實則應為八十四年一月一日起至八十四
      年十二月三十一日止。……」有原告於該案之民事上訴理
      由(四)狀在卷可查（本院卷第61、62頁)，此並為上開臺灣
      高等法院民事確定判決書事實及理由欄四所認定 (本院卷
      第35頁)，足見被告最後無權占用原告所有系爭土地之時
      間為85年1月6日，而該案之第一審判決係本院88年12月27
      日85年度重字第1628號民事判決，此觀諸上開臺灣高等法
      院民事判決書案由欄即明（本院卷第33頁)，又該案之臺
      灣高等法院前審判決即該院90年8月6日89年度重上字第89
      號民事判決，判決書中亦敘明其占有時間即如前揭原告書
      狀所述，有該判決書在卷可按（本院卷第45至54頁)，再
      觀諸該判決書中原告起訴書主張被告侵害其所有系爭土地
      之時間為82年3月起至85年1月6日止（本院卷第47頁)，可
      證原告最遲於該案起訴即85年間時，已知被告無權占有使
      用系爭土地，原告遲至95年9月15日始提起本件訴訟，有
      本院收狀戳在卷可考（本院卷第1頁)，已逾民法第197條
      第1項規定之請求權時效期間，灼然甚明。原告雖主張其
      至上開臺灣高等法院民事判決之日即95年1月17日，始能
      確定被告有侵權行為及原告損害之範圍云云。惟查，本件
      原告請求回復原狀之費用，固非為臺灣高等法院上開民事
      判決既判力所及，但原告於該案請求被告給付其相當於租
      金之侵權行為損害賠償及不當得利之返還，實難謂其於該
      案起訴時不能確定被告為侵權行為人，又其損害範圍，即
      其所有系爭土地被無權占有使用之情形，皆目視所能及，
      被告無從遮掩，有其檢附之光碟片附卷可查，並有被告翻
      攝之照片六張在卷足稽（本院卷第86至91頁)，原告亦難
      委為不知，至其損害額即回復原狀之費用為何，按諸前揭
      最高法院49年台上字第2652號判例意旨，並無明確認識之
      必要，對於侵權行為損害賠償請求權消滅時效之進行並無
      影響，原告上開之主張，並非可採。復查，被告無權侵害
      原告所有系爭土地之時間至85年1月6日已告終了，其後並
      無再為加害行為，且原告知悉其損害程度已呈現底定，縱
      被告未清除其遺留於系爭土地上之廢棄物，亦僅為侵害狀
      態之延續，原告之侵權行為請求權時效，亦應其知悉侵權
      行為終了時起算。末查，原告前依侵權行為及不當得利法
      律關係請求被告給付相當於租金之損害，於本件係依侵權
      行為法律關係請求被告回復原狀，非屬同一事件，已如前
      述，自無民法第137條第2項自受確定判決重行起算規定之
      適用，併予敘明。從而，本件被告抗辯原告侵權行為請求
      權，已罹消滅時效等語，洵屬可採。
　　(五)綜上所述，本件原告主張之侵權行為損害賠償請求權，已
　　　罹於消滅時效，被告就此為抗辯，係屬有據，原告之請求
  　　，即為無理由，應予駁回。
四、本件原告之訴既經駁回，其假執行之聲請即失所附麗，應併
    予駁回之。
五、本件事證已臻明確，兩造其餘攻擊防禦方法及所舉未經援用
    之證據，經本院審酌後，認為均不足以影響本判決之結果，
    爰不一一論駁，又原告聲請鑑定損害額，本院亦認無必要，
    併此敘明。
據上論結，原告之訴為無理由，依民事訴訟法第78條，判決如主
文。
中　　華　　民　　國　　96　　年　　3　　月　　29　　日
                  民事第四庭法  官  劉坤典
以上為正本係照原本作成
如對本判決上訴，須於判決送達後20日內向本院提出上訴狀
中　　華　　民　　國　　96　　年　　3　　月　　29　　日
                            書記官  楊勝欽
